---
title: "Riesgo de Mercado"
author: "Trabajo en equipo"
date: "2025-05-11"
output: pdf_document
---
# **RIESGO DE MERCADO** 

```{r setup, include=FALSE}
knitr::opts_chunk$set(warning = FALSE,message = FALSE)
```

#### Librerías y paqueterías
```{r}
library(quantmod)
library(fitdistrplus)
library(VGAM)
library(ggplot2)
library(dplyr)
library(actuar)
library(corrplot)
library(knitr)
library(kableExtra)
library(moments)  # Para skewness y kurtosis
library(data.table)
library(PerformanceAnalytics)
library(tidyverse)
```


## **Parte I. Selección de activos**

Seleccionamos 20 acciones que pertenecen al S&P 500, las cuales son: Apple, Microsoft Corporation, The Coca-Cola Company, Adobe, Best Buy, Caterpillar, Dell Technologies, Expedia Group, Honeywell International, Iron Mountain Incorporated, JPMorgan Chase & Co, lululemon athletica, Meta, NIKE, Phillips 66, Rockwell Automation, Starbucks Corporation, Texas Instruments Incorporated, Ulta Beauty y Walmart.

```{r}
cartera <- c("AAPL", "MSFT", "KO", "ADBE", "BBY", "CAT", "DELL", "EXPE", "HON", "IRM",
             "JPM", "LULU", "META", "NKE", "PSX", "ROK", "SBUX", "TXN", "ULTA", "WMT")

getSymbols(cartera, src = "yahoo", from ="2022-01-01",to = "2025-03-31")
```

#### **Descripción de las emisoras**
1. Apple Inc. (AAPL)
    * Sector : Tecnología
    * Industria : Electrónica de consumo
    * Descripción: Apple Inc. diseña, fabrica y comercializa teléfonos inteligentes, computadoras personales, tabletas, wearables y accesorios en todo el mundo.
    * Se incluye en el modelo por ser una empresa líder en innovación tecnológica, con alta participación de mercado y fuerte generación de flujo de efectivo.

2. Microsoft Corporation (MSFT)
    * Sector : Tecnología
    * Industria : Software - Infraestructura
    * Descripción: Microsoft Corporation desarrolla y da soporte a software, servicios, dispositivos y soluciones en todo el mundo.
    * Se incluye en el modelo por la diversificación de ingresos, por su liderazgo en servicios en la nube y por el software empresarial.

3. The Coca-Cola Company (KO)
    * Sector : Defensiva del consumidor
    * Industria : Bebidas - Sin alcohol
    * Descripción: The Coca-Cola Company, empresa de bebidas, fabrica y vende diversas bebidas no alcohólicas en Estados Unidos e internacionalmente.
    * Se inlcuye en el modelo por ser una marca global fuerte y por su estabilidad en ingresos incluso en ciclos económicos bajos.

4. Adobe Inc. (ADBE)
    * Sector : Tecnología
    * Industria : Software - Aplicación
    * Descripción: Adobe Inc., junto con sus subsidiarias, opera como una empresa de tecnología a nivel mundial. Opera a través de tres segmentos: Medios Digitales, Experiencia Digital y Publicidad.
    * Se incluye en el modelo por su dominio en software creativo y por su fuerte transición a modelos de ingresos por suscripción

5. Best Buy Co., Inc. (BBY)
    * Sector : Consumo cíclico
    * Industria : Comercio minorista especializado
    * Descripción: Best Buy Co., Inc. ofrece productos y soluciones tecnológicas en Estados Unidos, Canadá e internacionalmente. 
    * Se incluye en el modelo porque representa tendencias de consumo en tecnología y electrónica.
    
6. Caterpillar Inc. (CAT)
    * Sector : Acciones industriales
    * Industria : Maquinaria agrícola y de construcción pesada
    * Descripción: Caterpillar Inc. fabrica y vende equipos de construcción y minería, motores diésel y de gas natural para uso fuera de carretera, turbinas de gas industriales y locomotoras diésel-eléctricas en Estados Unidos e internacionalmente.
    * Se incluye en el modelo por su exposición a ciclos de infraestructura, construcción y minería global

7. Dell Technologies Inc. (DELL)
    * Sector : Tecnología
    * Industria : Hardware de computadora
    * Descripción: Dell Technologies Inc. diseña, desarrolla, fabrica, comercializa, vende y ofrece soporte para diversas soluciones, productos y servicios integrales en América, Europa, Oriente Medio, Asia e internacionalmente.
    * Se incluye al modelo por su participación relevante en infraestructura tecnológica empresarial. 

8. Expedia Group, Inc. (EXPE)
    * Sector : Consumo cíclico
    * Industria : Servicios de viajes
    * Descripción: Expedia Group, Inc. opera como una compañía de viajes en línea en Estados Unidos e internacionalmente. Opera a través de los segmentos B2C, B2B y Trivago.
    * Se incluye en el modelo porque representa la recuperación y el crecimiento del sector turístico post-pandemia, además de la tendencia creciente hacia la digitalización de servicios de viajes.

9. Honeywell International Inc. (HON)
    * Sector : Acciones industriales
    * Industria : Conglomerados
    * Descripción: Honeywell International Inc. se dedica a las tecnologías aeroespaciales, la automatización industrial, la automatización de edificios y las soluciones energéticas y sostenibles en Estados Unidos, Europa e internacionalmente.
    * Se incluye en el modelo por su diversificación industrial, innovación tecnológica e importancia en manufactura avanzada.

10. Iron Mountain Incorporated (IRM)
    * Sector : Bienes raíces
    * Industria : REIT - Especialidad
    * Descripción: Gestión de almacenamiento físico y digital de información, servicios de destrucción segura de documentos.
    * Se incluye en el modelo por su exposición a tendencias de protección de datos y almacenamiento de información.

11. JPMorgan Chase & Co. (JPM)
    * Sector : Servicios financieros
    * Industria : Bancos - Diversificados
    * Descripción: JPMorgan Chase & Co. opera como una compañía de servicios financieros a nivel mundial. Opera a través de tres segmentos: Banca de Consumo y Banca Comunitaria, Banca Comercial y de Inversión, y Gestión de Activos y Patrimonio. 
    * Se incluye en el modelo por su fortaleza financiera, diversificación de ingresos y liderazgo en el sector bancario.

12. lululemon athletica inc. (LULU)
    *  Sector : Consumo cíclico
    * Industria : Venta minorista de ropa
    * Descripción: lululemon athletica inc., junto con sus subsidiarias, diseña, distribuye y vende ropa deportiva técnica, calzado y accesorios para mujeres y hombres bajo la marca lululemon en Estados Unidos, Canadá, México, China continental, Hong Kong, Taiwán, Macao e internacionalmente. 
    * Se incluye en el modelo por ser una marca fuerte en athleisure y por su crecimiento internacional.

13. Meta Platforms, Inc. (META)
    * Sector : Servicios de comunicación
    * Industria : Contenido e información de Internet
    * Descripción: Meta Platforms, Inc. se dedica al desarrollo de productos que permiten a las personas conectar y compartir con amigos y familiares a través de dispositivos móviles, computadoras personales, gafas de realidad virtual y mixta, realidad aumentada y wearables en todo el mundo.
    * Se incluye en el modelo por su liderazgo en redes sociales y por la monetización de datos.

14. NIKE, Inc. (NKE)
    * Sector : Consumo cíclico
    * Industria : Calzado y accesorios
    * Descripción: NIKE, Inc., junto con sus subsidiarias, se dedica al diseño, desarrollo, comercialización y venta de calzado, indumentaria, equipamiento, accesorios y servicios deportivos en todo el mundo.
    * Se incluye en el modelo por ser una potente marca global y por su resiliencia del consumo deportivo.

15. Phillips 66 (PSX)
    * Sector : Energía
    * Industria : Refinación y comercialización de petróleo y gas
    * Descripción: Phillips 66 opera como una empresa de fabricación y logística de energía en Estados Unidos, Reino Unido, Alemania e internacionalmente. Opera a través de cinco segmentos: Midstream, Productos Químicos, Refinación, Marketing y Especialidades (M&S) y Combustibles Renovables.
    * Se inlcuye en el modelo por la exposición balanceada a energía tradicional y crecimiento en productos químicos.

16. Rockwell Automation, Inc. (ROK)
    * Sector : Acciones industriales
    * Industria : Maquinaria industrial especializada
    * Descripción: Rockwell Automation, Inc. ofrece soluciones de automatización industrial y transformación digital en Norteamérica, Europa, Oriente Medio, África, Asia Pacífico y Latinoamérica. La empresa opera a través de tres segmentos: Dispositivos Inteligentes, Software y Control, y Servicios de Ciclo de Vida. Sus soluciones incluyen productos y servicios de hardware y software.
    * Se inlcuye en el modelo por el impacto en el crecimiento en automatización y transformación digital de la industria.

17. Starbucks Corporation (SBUX)
    * Sector : Consumo cíclico
    * Industria : Restaurantes
    * Descripción: Starbucks Corporation, junto con sus subsidiarias, opera como tostadora, comercializadora y minorista de café en todo el mundo.
    * Se inlcuye en el modelo por ser una marca global fuerte; además, es una de las tendencias de consumo fuera del hogar.

18. Texas Instruments Incorporated (TXN)
    * Sector : Tecnología
    * Industria : Semiconductores
    * Descripción: Texas Instruments Incorporated diseña, fabrica y vende semiconductores a diseñadores y fabricantes de electrónica en Estados Unidos, China, el resto de Asia, Europa, Oriente Medio, África, Japón e internacionalmente. La compañía opera a través de los segmentos de Procesamiento Analógico e Integrado. 
    * Se incluye en el modelo por ser fuerte en componentes esenciales de electrónica, y por su alta rentabilidad.
    
19. Ulta Beauty, Inc. (ULTA)
    * Sector : Consumo cíclico
    * Industria : Comercio minorista especializado
    * Descripción: Ulta Beauty, Inc. opera como minorista especializado en belleza en Estados Unidos. La compañía ofrece productos de belleza de marca y de marca blanca, además ofrece servicios de belleza. 
    * Se incluye en el modelo por su liderazgo en el sector de belleza de EE. UU. y fuerte modelo de fidelización de clientes.
    
20. Walmart Inc. (WMT)
    * Sector : Defensa del consumidor
    * Industria : Tiendas de descuento
    * Descripción: Walmart Inc. opera tiendas y clubes minoristas y mayoristas, sitios web de comercio electrónico y aplicaciones móviles en todo el mundo.
    * Se incluye en el modelo por ser líder en retail de bajo costo, además de su resiliencia económica en periodos de desaceleración.

## **Parte II. Valor en Riesgo no paramétrico**

### VaR no paramétrico Simulación Histórica

***- Individual***
```{r, fig.width=10, fig.height=20, fig.align='center', out.width='100%'}
VaR_resulSH <- data.frame() # lista para guardar los resultados
d1_resultadosSH <- list()

par(mfrow = c(10, 2)) # para las gráficas en el pdf
par(mar = c(3,3,2,1))

for (emisora in cartera) {
  precios <- Cl(get(emisora)) # precios de cierre
  d1_SH <- data.frame(Precio = as.numeric(precios)) # creamos un data frame
  
  d1_SH$Rend <- NA  # rendimientos
  d1_SH$Reval <- NA # revalorización
  d1_SH$PL <- NA    # pérdidas o ganancias
  
  n <- length(d1_SH$Precio) # número de observaciones
  
  for (k in 2:n) {
    d1_SH$Rend[k] <- d1_SH$Precio[k]/d1_SH$Precio[k-1]-1
    d1_SH$Reval[k] <- d1_SH$Precio[n]*(1+d1_SH$Rend[k])
    d1_SH$PL[k] <- d1_SH$Precio[n]-d1_SH$Reval[k]
  }
  
  d1_resultadosSH[[emisora]] <- d1_SH # para visualizar los datos de d1 de todas las emisoras
  
  mrend_SH <- mean(d1_SH$Rend, na.rm = TRUE) # Media de los rendimientos
  srend_SH <- sd(d1_SH$Rend, na.rm = TRUE)   # Volatilidad
  
  VaRSH <- quantile(d1_SH$PL, probs = c(0.95,0.97,0.99), na.rm = TRUE) # niveles de confianza
  #EXPECTED SHORTFALL
  ES_SH95 <- mean(d1_SH$PL[d1_SH$PL > VaRSH[1]], na.rm = TRUE)
  ES_SH97 <- mean(d1_SH$PL[d1_SH$PL > VaRSH[2]], na.rm = TRUE)
  ES_SH99 <- mean(d1_SH$PL[d1_SH$PL > VaRSH[3]], na.rm = TRUE)
  
  dias <- c(1, 7, 15, 30, 60, 90,180) # horizontes de tiempo
  
  for (d in dias) {
    VaRSHd <- VaRSH*sqrt(d)
    
    temp_SH <- data.frame(
      Emisora = emisora,
      Horizonte = d,
      Rend_SH = mrend_SH,
      Vol_SH = srend_SH,
      VaRSH_95 = as.numeric(VaRSHd[1]),    # VaR al 95% de confianza
      VaRSH_97 = as.numeric(VaRSHd[2]),    # VaR al 97% de confianza
      VaRSH_99 = as.numeric(VaRSHd[3]),    # VaR al 99% de confianza
      ES_SH95 = as.numeric(ES_SH95),
      ES_SH97 = as.numeric(ES_SH97),
      ES_SH99 = as.numeric(ES_SH99)
    )
    VaR_resulSH <- rbind(VaR_resulSH,temp_SH)
  }
  
  hist(d1_SH$PL, breaks = 20,
       main = paste("Histograma de Pérdidas -", emisora),
       col = "lightblue", xlab = "Pérdidas o Ganancias")
  
  # Agregar líneas verticales para visualizar los niveles de VaR
  abline(v = VaRSH[1], col = "gold", lwd = 2)   # VaR al 95%
  abline(v = VaRSH[2], col = "orange", lwd = 2) # VaR al 97%
  abline(v = VaRSH[3], col = "red", lwd = 2)    # VaR al 99%
}
#View(VaR_resulSH)
```
Visualización de los resultados del **VaR de cada emisora**
```{r}
#individuales <- unique(VaR_resulSH$Emisora) # Esta línea es para visualizar los resultados de cada emisora
individuales <- c("AAPL", "NKE") # para ejemplificar se utilizan dos emisoras

for (emi in individuales) {
  VaR_resulSH %>%
    dplyr::filter(Emisora == emi) %>%
    dplyr::select(Horizonte, VaRSH_95, VaRSH_97, VaRSH_99) %>%
    dplyr::mutate(across(starts_with("VaRSH"), ~ round(.x, 4))) %>%
    knitr::kable(caption = paste("Resultados de VaR para", emi)) %>%
    print()
}
```
Visuaización del **Expected Shortfall** para cada emisora
```{r}
emisoras <- unique(VaR_resulSH$Emisora)
horizontes <- unique(VaR_resulSH$Horizonte)

# Crear listas para guardar los resultados
lista_resultados <- list()

for (h in horizontes) {
  ES_SH95 <- numeric(length(emisoras))
  ES_SH97 <- numeric(length(emisoras))
  ES_SH99 <- numeric(length(emisoras))
  
  for (i in seq_along(emisoras)) {
    emisora_actual <- emisoras[i]
    emisora_horizonte <- subset(VaR_resulSH, Emisora == emisora_actual & Horizonte == h)
    
    if (nrow(emisora_horizonte) > 0) {
      ES_SH95[i] <- emisora_horizonte$ES_SH95[1]
      ES_SH97[i] <- emisora_horizonte$ES_SH97[1]
      ES_SH99[i] <- emisora_horizonte$ES_SH99[1]
    } else {
      ES_SH95[i] <- NA
      ES_SH97[i] <- NA
      ES_SH99[i] <- NA
    }
  }
  ES_emisoras_h <- data.frame(
    Emisora = emisoras,
    ES_95 = ES_SH95,
    ES_97 = ES_SH97,
    ES_99 = ES_SH99,
    Horizonte = h
  )
  
  lista_resultados[[as.character(h)]] <- ES_emisoras_h
}

ES_emisoras_total <- do.call(rbind, lista_resultados)
ES_emisoras_total

```

***- Portafolio***
```{r}
d2_SH <- do.call(merge, lapply(cartera,function(x) Cl(get(x))))

colnames(d2_SH) <- cartera 

n <- length(d2_SH$AAPL) # número de días
m <- length(d2_SH[1,]) # número de emisoras

# Para el cálculo de los rendimientos
Rend <- diff(as.matrix(d2_SH)) / d2_SH[-n,]

# Análisis de correlación
c <- cor(Rend, use = "complete.obs")
corrplot(c,type ="upper")

# Cálculo de las PL
precio_final <- d2_SH[n,] # último valor precio de las emisoras
PL <- sweep(Rend, 2, precio_final, FUN = function(x, precio) precio*(1 - (1 + x))) # el 2 indica que la operación se realiza por columna
PL_total <- rowSums(PL) # suma de la pérdida total del portafolio
```

**VaR del portafolio** y **Expected Shortfall** por Simulación Histórica:
```{r}
horizontes <- c(1, 7, 15, 30, 60, 90, 180)

# Crear pérdidas acumuladas para cada horizonte
PL_total_list <- list()

for (h in seq_along(horizontes)) {
  h_actual <- horizontes[h]
  
  PL_h <- sapply(1:(length(PL_total) - h_actual + 1), function(i) {
    sum(PL_total[i:(i + h_actual - 1)])
  })
  
  PL_total_list[[h]] <- PL_h
}
longitud_maxima <- max(sapply(PL_total_list, length))
PL_total_mat <- matrix(NA, nrow = longitud_maxima, ncol = length(horizontes))

for (h in seq_along(horizontes)) {
  PL_total_mat[1:length(PL_total_list[[h]]), h] <- PL_total_list[[h]]
}

colnames(PL_total_mat) <- paste0(horizontes, "_días")

niveles_confianza <- c(0.95, 0.97, 0.99)
nombres_VaR <- paste0("VaR_", niveles_confianza * 100, "%")
nombres_ES <- paste0("ES_", niveles_confianza * 100, "%")

VaR_portSH <- matrix(NA, nrow = length(niveles_confianza), ncol = length(horizontes))
ES_portSH <- matrix(NA, nrow = length(niveles_confianza), ncol = length(horizontes))

for (h in 1:length(horizontes)) {
  perdidas_h <- na.omit(PL_total_mat[, h])
  
  # VaR
  VaR_h <- quantile(perdidas_h, probs = niveles_confianza)
  VaR_portSH[, h] <- VaR_h
  
  # ES
  for (i in seq_along(niveles_confianza)) {
    nivel <- niveles_confianza[i]
    ES_h <- mean(perdidas_h[perdidas_h >= VaR_h[i]])
    ES_portSH[i, h] <- ES_h
  }
}
colnames(VaR_portSH) <- paste0(horizontes, "_días")
rownames(VaR_portSH) <- nombres_VaR

colnames(ES_portSH) <- paste0(horizontes, "_días")
rownames(ES_portSH) <- nombres_ES

cat("### Tabla de VaR del Portafolio\n")
kable(round(VaR_portSH, 4), caption = "VaR del Portafolio por horizonte") %>%
  kable_styling(full_width = F, position = "center", bootstrap_options = c("striped", "hover"))

cat("\n\n")

cat("### Tabla de Expected Shortfall del Portafolio\n")
kable(round(ES_portSH, 4), caption = "Expected Shortfall del Portafolio por horizonte") %>%
  kable_styling(full_width = F, position = "center", bootstrap_options = c("striped", "hover"))

par(mfrow = c(2, 4), mar = c(4, 4, 3, 2))

for (h in 1:length(horizontes)) {
  perdidas_h <- na.omit(PL_total_mat[, h])
  
  hist(perdidas_h, breaks = 40, main = paste("Pérdidas", horizontes[h], "días"),
       xlab = "Pérdida", col = "gold")
  
  abline(v = VaR_portSH[1, h], col = "brown", lwd = 2)  # VaR 95%
  abline(v = VaR_portSH[2, h], col = "purple", lwd = 2) # VaR 97%
  abline(v = VaR_portSH[3, h], col = "red", lwd = 2)    # VaR 99%
}
par(mfrow = c(1,1))  

```

### VaR no paramétrico Simulación Monte Carlo - Normalidad
***- Individual***
```{r}
d1_SMN <- do.call(merge, lapply(cartera,function(x) Cl(get(x))))
colnames(d1_SMN) <- cartera
d1_SMN <- data.frame(lapply(d1_SMN, as.numeric))

n <- nrow(d1_SMN)

# cálculo de rendimientos
d1_RendSMN <- data.frame(matrix(NA, nrow = n, ncol = length(cartera)))
colnames(d1_RendSMN) <- cartera

for (emisora in cartera) {
  for (k in 2:n) {
    d1_RendSMN[k, emisora] <- d1_SMN[k, emisora] / d1_SMN[k-1, emisora] - 1
  }
}

# estimación de parámetros
mu <- numeric(length(cartera))
sigma <- numeric(length(cartera))
names(mu) <- names(cartera)
names(sigma) <- names(cartera)

for (emisora in cartera) {
  y <- d1_RendSMN[[emisora]][2:n]
  mod1 <- fitdist(y, "norm", method = "mle")

  mu[emisora] <- mod1$estimate[1]
  sigma[emisora] <- mod1$estimate[2]
}
```
Cálculo del **VaR SM asumiendo normalidad** y del *Expected Shortfall** para cada emisora
```{r}
# Simulaciones
set.seed(123)
m <- 5000
nc <- c(0.95, 0.97, 0.99)
t <- c(1, 7, 15, 30, 60, 90, 180)

lista_resultados <- list()

for (emisora in cartera) {
  
  mu_emisora <- mu[emisora]
  sigma_emisora <- sigma[emisora]
  PrecioActual <- d1_SMN[n, emisora]
  
  for(h in t){
    mu_h <- mu_emisora * h
    sigma_h <- sigma_emisora * sqrt(h)
    
    # Simulación de rendimientos
    rend_simulados <- rnorm(m, mean = mu_h, sd = sigma_h)
    
    # Simulación de precios
    precios_simulados <- PrecioActual * (1 + rend_simulados)
    PL_simulados <- precios_simulados - PrecioActual
    
    # Cálculo de VaR para cada nivel de confianza
    VaRs <- quantile(PL_simulados, probs = nc)
    
    # Cálculo de ES para cada nivel de confianza
    ESs <- sapply(1:length(nc), function(i) {
      mean(PL_simulados[PL_simulados > VaRs[i]])
    })

    lista_resultados[[length(lista_resultados) + 1]] <- data.frame(
      Emisora = emisora,
      Horizonte = h,
      Rend_SH = mu_emisora, 
      Vol_SH = sigma_emisora,
      VaRSH_95 = VaRs[1],
      VaRSH_97 = VaRs[2],
      VaRSH_99 = VaRs[3],
      ES_SH95 = ESs[1],
      ES_SH97 = ESs[2],
      ES_SH99 = ESs[3]
    )
  }
}

resultados_VaRSMN <- do.call(rbind, lista_resultados)
print(head(resultados_VaRSMN))

```
***- Portafolio***
```{r}
set.seed(123)
# Cargar datos de precios
d2_SMN <- do.call(merge, lapply(cartera,function(x) Cl(get(x))))
colnames(d2_SMN) <- cartera
d2_SMN <- data.frame(lapply(d2_SMN, as.numeric))

n <- nrow(d2_SMN)

# Cálculo de rendimientos
d2_RendSMN <- data.frame(matrix(NA, nrow = n, ncol = length(cartera)))
colnames(d2_RendSMN) <- cartera

for (emisora in cartera) {
  for (k in 2:n) {
    d2_RendSMN[k, emisora] <- d2_SMN[k, emisora] / d2_SMN[k-1, emisora] - 1
  }
}
d2_RendSMN <- d2_RendSMN[-1,]

# Estimación de parámetros (media y desviación estándar)
mus <- colMeans(d2_RendSMN)
sigmas <- apply(d2_RendSMN, 2, sd)

m <- 20000 # Número de simulaciones
t <- c(1, 7, 15, 30, 60, 90)  # Horizontes
nc <- c(0.95, 0.97, 0.99)  # Niveles de confianza

# Inicialización de simulaciones
SMN_simulaciones <- matrix(NA, nrow = m, ncol = length(t))

# Pesos del portafolio (asumimos pesos iguales)
pesos <- rep(1/length(cartera), length(cartera))

# Realizar simulaciones
for(j in 1:m) {
  for(h in 1:length(t)) {
    horizonte <- t[h]
    
    # Generar simulaciones de rendimientos para cada emisora
    rend_simulados <- sapply(1:length(cartera), function(i) rnorm(horizonte, mus[i], sigmas[i]))
    rend_simulados <- as.matrix(rend_simulados)
    
    # Calcular el rendimiento total del portafolio
    rend_portafolio_dia <- rend_simulados %*% pesos
    rendSMN_portafolio <- prod(1 + rend_portafolio_dia) - 1
    
    SMN_simulaciones[j, h] <- rendSMN_portafolio
  }
}

# Calcular VaR para cada nivel de confianza
resultados_VaRSMNport <- apply(SMN_simulaciones, 2, function(x){ quantile(x, probs = nc)})

# Calcular Expected Shortfall (ES) para cada nivel de confianza
ESs_portafolio <- matrix(NA, nrow = length(nc), ncol = length(t))

for (i in 1:length(nc)) {
  for (h in 1:length(t)) {
    VaR_h <- resultados_VaRSMNport[i, h]
    ESs_portafolio[i, h] <- mean(SMN_simulaciones[SMN_simulaciones[, h] > VaR_h, h])
  }
}

# Asignar nombres de filas y columnas
colnames(resultados_VaRSMNport) <- paste0(t, " días")
rownames(resultados_VaRSMNport) <- paste0("VaR ", nc * 100, "%")

colnames(ESs_portafolio) <- paste0(t, " días")
rownames(ESs_portafolio) <- paste0("ES ", nc * 100, "%")

# Mostrar resultados de VaR y ES
cat("\n--- VaR Simulación Monte Carlo (Normal) ---\n")
print(round(resultados_VaRSMNport, 5))

cat("\n--- Expected Shortfall (ES) ---\n")
print(round(ESs_portafolio, 5))

# Graficar histogramas de simulaciones de pérdidas
par(mfrow = c(2, 3), mar = c(4, 4, 3, 1))

for(i in 1:length(t)) {
  hist(SMN_simulaciones[, i], breaks = 40,
       main = paste("Histograma de Pérdidas -", t[i], "días"),
       xlab = "Rendimiento", col = "gold")
  abline(v = resultados_VaRSMNport[1, i], col = "red", lwd = 2)  # Línea VaR 95%
}

```

### VaR no paramétrico Simulación Monte Carlo - Laplace
***- Individual***
```{r}
# Crear lista de precios
precios <- list()
for (i in cartera) {
  precios[[i]] <- Cl(get(i))
}

# Cálculo de rendimientos logarítmicos
rendimientos <- list()
for (i in cartera) {
  precios_vec <- as.numeric(precios[[i]])
  rend <- diff(log(precios_vec))
  rendimientos[[i]] <- rend
}

nc <- c(0.95, 0.97, 0.99) # niveles de confianza
dias <- c(1, 7, 15, 30, 60, 90, 180) # horizontes
nsim <- c(5000, 10000, 20000)
set.seed(123)

# para los resultados VaR y ES
resultado_VaR <- list()
resultado_ES <- list()

for (emisora in cartera) {
  y <- rendimientos[[emisora]]  # Rendimientos
  # ajuste de Laplace
  mod_laplace <- fitdist(y, "laplace", method="mle", start=list(location=0, scale=1))
  loc <- coef(mod_laplace)[1]
  scale <- coef(mod_laplace)[2]
  
  ultimo_precio <- tail(precios[[emisora]], 1)  # Último precio disponible
  
  # sublistas para cada emisora
  resultado_VaR[[emisora]] <- list()
  resultado_ES[[emisora]] <- list()
  
  for (n_sims in nsim) {
    rend_sim <- rlaplace(n_sims, loc, scale) # Simulación de rendimientos
    precios_sim <- as.numeric(ultimo_precio) * exp(rend_sim) # Simulación de precios futuros
    PL <- as.numeric(ultimo_precio) - precios_sim   # Pérdidas y ganancias
    
    # Guardar resultados
    VaR_n <- matrix(NA, nrow=length(dias), ncol=length(nc))
    ES_n  <- matrix(NA, nrow=length(dias), ncol=length(nc))
    rownames(VaR_n) <- paste0(dias, " días")
    colnames(VaR_n) <- paste0(nc*100, "%")
    rownames(ES_n) <- paste0(dias, " días")
    colnames(ES_n) <- paste0(nc*100, "%")
    
    for (h in 1:length(dias)) {
      h_day <- dias[h]
      escalar <- sqrt(h_day)
      
      for (c in 1:length(nc)) {
        nivel <- nc[c]
      
        PL_esc <- PL * escalar
        
        VaR_temp <- quantile(PL_esc, nivel)
        ES_temp <- mean(PL_esc[PL_esc > VaR_temp])  # Expected Shortfall
        
        VaR_n[h, c] <- VaR_temp
        ES_n[h, c]  <- ES_temp
      }
    }
    
    resultado_VaR[[emisora]][[paste0("Sim_", n_sims)]] <- VaR_n
    resultado_ES[[emisora]][[paste0("Sim_", n_sims)]] <- ES_n
  }
}
head(resultado_VaR$AAPL) # para visualizar los resultados del VaR por emisora
```
Visualización del **VaR** y **Expected Shortfall** para una emisora con m simulaciones
```{r}
resultado_VaR[["AAPL"]][["Sim_5000"]]
resultado_ES[["AAPL"]][["Sim_5000"]]
```

```{r}
# gráficas
df_VaR <- data.frame()

for (emisora in cartera) {
  for (n_sims in nsim) {
    for (h in 1:length(dias)) {
      for (c in 1:length(nc)) {
        VaR_value <- resultado_VaR[[emisora]][[paste0("Sim_", n_sims)]][h, c]
        df_VaR <- rbind(df_VaR, data.frame(Emisora = emisora, Simulacion = n_sims, Horizonte = dias[h],
                                           NivelConfianza = paste0(nc[c]*100, "%"), VaR = VaR_value))
      }
    }
  }
}

ggplot(df_VaR, aes(x = Horizonte, y = VaR, color = NivelConfianza, group = interaction(Emisora, Simulacion))) +
  geom_line() +
  facet_wrap(~ Emisora, scales = "free_y") +  # Una subgráfica por emisora
  theme_minimal() +
  labs(
    title = "VaR por Emisora, Simulación y Horizonte",
    x = "Horizonte de Tiempo (días)",
    y = "VaR",
    color = "Nivel de Confianza"
  ) +
  theme(axis.text.x = element_text(angle = 45, hjust = 1))
```

***- Portafolio***
```{r}
precios <- list()
for (i in cartera) {
  precios[[i]] <- Cl(get(i))
}

# Rendimientos logarítmicos
rendimientos <- list()
for (i in cartera) {
  precios_vec <- as.numeric(precios[[i]])
  rend <- diff(log(precios_vec))
  rendimientos[[i]] <- rend
}

nc <- c(0.95, 0.97, 0.99) # niveles de confianza
dias <- c(1, 7, 15, 30, 60, 90, 180) # horizontes de tiempo
nsim <- c(5000, 10000, 20000) # número de simulaciones
set.seed(123)

# Resultado para portafolio
resultado_VaR_portafolio <- list()
resultado_ES_portafolio <- list()

# Pesos iguales
pesos <- rep(1/length(cartera), length(cartera))  

# Construir el rendimiento del portafolio
rend_portafolio <- Reduce(`+`, Map(`*`, rendimientos, pesos))

# Ajuste de distribución Laplace
mod_laplace_port <- fitdist(rend_portafolio, "laplace", method="mle", start=list(location=0, scale=1))
loc_port <- coef(mod_laplace_port)[1]
scale_port <- coef(mod_laplace_port)[2]

# Últimos precios
ultimos_precios <- sapply(precios, function(x) as.numeric(tail(x, 1)))

# Último precio del portafolio
ultimo_precio_portafolio <- sum(pesos * ultimos_precios)

# Simulaciones
for (n_sims in nsim) {
  
  rend_sim_portafolio <- rlaplace(n_sims, loc_port, scale_port)
  precios_sim_portafolio <- ultimo_precio_portafolio * exp(rend_sim_portafolio)
  PL_portafolio <- ultimo_precio_portafolio - precios_sim_portafolio
  
  VaR_n_port <- matrix(NA, nrow=length(dias), ncol=length(nc))
  ES_n_port  <- matrix(NA, nrow=length(dias), ncol=length(nc))
  
  rownames(VaR_n_port) <- paste0(dias, " días")
  colnames(VaR_n_port) <- paste0(nc*100, "%")
  
  rownames(ES_n_port) <- paste0(dias, " días")
  colnames(ES_n_port) <- paste0(nc*100, "%")
  
  for (h in 1:length(dias)) {
    h_day <- dias[h]
    escalar <- sqrt(h_day)
    
    for (c in 1:length(nc)) {
      nivel <- nc[c]
      
      PL_esc <- PL_portafolio * escalar
      
      VaR_temp <- quantile(PL_esc, nivel)
      ES_temp <- mean(PL_esc[PL_esc > VaR_temp])
      
      VaR_n_port[h, c] <- VaR_temp
      ES_n_port[h, c] <- ES_temp
    }
  }
  
  resultado_VaR_portafolio[[paste0("Sim_", n_sims)]] <- VaR_n_port
  resultado_ES_portafolio[[paste0("Sim_", n_sims)]] <- ES_n_port
}
```
Visualización del **VaR** y **Expected Shortfall** para una emisora con m simulaciones del portafolio
```{r}
df_resultados <- data.frame()

for (n_sims in nsim) {
  VaR_temp <- resultado_VaR_portafolio[[paste0("Sim_", n_sims)]]
  ES_temp  <- resultado_ES_portafolio[[paste0("Sim_", n_sims)]]
  
  for (h in 1:length(dias)) {
    for (c in 1:length(nc)) {
      fila_temp <- data.frame(
        Simulacion = n_sims,
        Horizonte = dias[h],
        NivelConfianza = nc[c],
        VaR = VaR_temp[h, c],
        ES  = ES_temp[h, c]
      )
      df_resultados <- rbind(df_resultados, fila_temp)
    }
  }
}
head(df_resultados)
```

```{r}
# gráficas
ggplot(df_resultados, aes(x = Horizonte, y = VaR, color = factor(NivelConfianza), group = NivelConfianza)) +
  geom_line(size=1.2) +
  facet_wrap(~ Simulacion) +
  theme_minimal(base_size = 14) +
  labs(title = "VaR del Portafolio (Laplace)", x = "Horizonte (días)", y = "VaR ($)", color = "Nivel Confianza") +
  theme(axis.text.x = element_text(angle = 45, hjust = 1))

```

## **Parte III. Valor en Riesgo paramétrico**

#### Creacion de la base de datos
```{r}
d1 <- data.frame(AAPL$AAPL.Close, MSFT$MSFT.Close, KO$KO.Close, ADBE$ADBE.Close, BBY$BBY.Close, CAT$CAT.Close,
                 DELL$DELL.Close, EXPE$EXPE.Close, HON$HON.Close, IRM$IRM.Close, JPM$JPM.Close, LULU$LULU.Close,
                 META$META.Close, NKE$NKE.Close, PSX$PSX.Close, ROK$ROK.Close, SBUX$SBUX.Close, TXN$TXN.Close,
                 ULTA$ULTA.Close, WMT$WMT.Close)
colnames(d1) <- c("AAPL", "MSFT", "KO", "ADBE", "BBY", "CAT", "DELL", "EXPE", "HON", "IRM",
             "JPM", "LULU", "META", "NKE", "PSX", "ROK", "SBUX", "TXN", "ULTA", "WMT")
```

Calculo de los rendimientos y la funcion de perdidas y ganancias
```{r}
n <- 20 # Número de emisoras
m <- length(d1$AAPL) # Número de observaciones

rend <- matrix(data = NA, nrow = m - 1, ncol = n)
reval <- matrix(data = NA, nrow = m - 1, ncol = n)
pl <- matrix(data = NA, nrow = m - 1, ncol = n)

for (j in 1:n) {
  for (k in 2:m) {
    # Rendimiento
    rend[k - 1, j] <- d1[k, j] / d1[k - 1, j] - 1

    # Precio revaluado usando el precio final de la emisora j
    reval[k - 1, j] <- d1[m, j] * (1 + rend[k - 1, j])

    # Pérdida o ganancia
    pl[k - 1, j] <- d1[m, j] - reval[k - 1, j]
  }
}
```

### VaR Parametrico
***- Individual***
```{r}
conf <- c(0.95, 0.97, 0.99)         # Niveles de confianza
f <- qnorm(conf, 0, 1)             # Valor crítico de la normal
t <- c(1, 7, 15, 30, 60, 90, 180)  # Plazos en días

VaRp <- array(NA, dim = c(n, length(f), length(t))) # 3D: emisoras x confianza x plazo

for (j in 1:n) {
  sigma <- sd(rend[, j])
  for (i in 1:length(f)) {
    for (h in 1:length(t)) {
      VaRp[j, i, h] <- d1[m, j] * f[i] * sigma * sqrt(t[h])
    }
  }
}
# Son 7 tablas, una por cada horizonte de tiempo
# Cada emisora tiene su var con los 3 respectivos niveles de confianza 
```

*Horizonte de tiempo de 1 dia, nivel de confianza del 95%, 95% y 99%
```{r}
VaRp[,,1]
```

*Gráficos
```{r}
par(mfrow = c(2, 2))  # 2 filas, 2 columnas

emisoras <- colnames(pl)[1:4]             # Nombres de las primeras 4 emisoras
colores <- c("skyblue", "lightgreen", "orange", "purple2")
niveles_conf <- c(0.95, 0.97, 0.99)
col_var <- c("yellow", "orange", "red")
titulos <- c("VaR Parametrico Apple","VaR Parametrico Microsoft Corporation",
             "VaR Parametrico The Coca-Cola Company","VaR Parametrico Adobe")
for (j in 1:4) {
  datos <- pl[, j]
  
  hist(datos, 
       probability = TRUE, 
       main = titulos[j], 
       col = colores[j], 
       xlab = "Pérdida", 
       breaks = 30)
  
  # Dibujar líneas de VaR para cada nivel de confianza (usando plazo 1 día)
  for (i in 1:3) {
    abline(v = VaRp[j, i, 1], col = col_var[i], lwd = 2, lty = 2)
  }
  
  legend("topleft", 
         legend = c("VaR 95%", "VaR 97%", "VaR 99%"), 
         col = col_var, lwd = 0.01, lty = 2, cex = 0.7)
}
```

```{r}
par(mfrow = c(2, 2))  # 2 filas, 2 columnas

emisoras <- colnames(pl)[5:8]  # Nombres de las emisoras 5 a 8
colores <- c("lightpink", "lightcyan", "khaki", "plum")
niveles_conf <- c(0.95, 0.97, 0.99)
col_var <- c("yellow", "orange", "red")
titulos <- c("VaR Parametrico Best Buy",
             "VaR Parametrico Caterpillar",
             "VaR Parametrico Dell Technologies",
             "VaR Parametrico Expedia Group")

for (j in 1:4) {
  datos <- pl[, j + 4]  # Ajusta índice: columnas 5, 6, 7, 8
  
  hist(datos, 
       probability = TRUE, 
       main = titulos[j], 
       col = colores[j], 
       xlab = "Pérdida", 
       breaks = 30)
  
  for (i in 1:3) {
    abline(v = VaRp[j + 4, i, 1], col = col_var[i], lwd = 2, lty = 2)
  }
  
  legend("topleft", 
         legend = c("VaR 95%", "VaR 97%", "VaR 99%"), 
         col = col_var, lwd = 0.01, lty = 2, cex = 0.7)
}
```

***- Portafolio***
```{r}
acciones <- rep(1000,n)

d2 <- matrix(data = NA, nrow = m, ncol = n)

for (j in 1:n) {
  for (k in 1:m) {
    d2[k,j] <- d1[k,j]*acciones[j]
  }
}

q <- c()#Peso de cada emisora en el portafolio

for (j in 1:n) {
  q[j] <- d2[m,j]/sum(d2[m,])
}

c <- var(rend)
cc <- cor(rend)

corrplot(cc, 
         method = "color",        # "circle", "square", "number", "shade", "color", "pie"
         type = "upper",          # "full", "upper", "lower"
         order = "hclust",        # "original", "AOE", "FPC", "hclust", "alphabet"
         addCoef.col = "black",   # Añade valores numéricos (recomendado con method = "color" o "square")
         tl.col = "black",        # Color de las etiquetas
         tl.srt = 45,             # Rotación de etiquetas
         diag = T,            # Oculta la diagonal si es redundante
         col = colorRampPalette(c("blue", "white", "red"))(200),  # Escala de colores
         number.cex = 0.7,        # Tamaño de los números si method = "number"
         cl.cex = 0.7,            # Tamaño de la leyenda de colores
         tl.cex = 0.8             # Tamaño de las etiquetas
)
```

* Conlusiones:

Correlaciones más fuertes (positivas):

Tecnología:

MSFT (2) y AAPL (1): 0.36 (moderada, menor de lo esperado para empresas tech).

DELL (7) y BBY (5): 0.67 (alta, posiblemente por solapamiento en ventas de hardware).

Consumo Discrecional:

NKE (14) y LULU (12): 0.43 (moderada, ambas en ropa/deportes).

ULTA (19) y WMT (20): 0.54 (alta, sorprendente para retail de cosméticos vs. supermercados).

Correlaciones débiles o negativas:

KO (3) (Coca-Cola) muestra correlaciones bajas con casi todo (ej. 0.11 con MSFT), típico de acciones defensivas.

IRM (10) (almacenamiento) tiene correlaciones modestas (ej. 0.33 con JPM), reflejando su naturaleza aislada.

Patrones inesperados:

PSX (15) (energía) tiene correlación 0.44 con WMT (20) (retail), quizás por dinámicas inflacionarias.

JPM (11) (banca) y KO (3): 0.51 (alta para sectores distintos, posiblemente por dividendos).

```{r}
q <- as.matrix(q)

#Var(x) = q * Sigma * qT:q transpuesta
varianza.port <- t(q) %*% c %*% q # Varianza del portafolio
volatilidad.port <- sqrt(varianza.port)
Var.port <- sum(d2[m,]) * f * volatilidad.port * sqrt(t)

# VaR individual
VaR.ind <- c()#Perdida Maxima de 1000 acciones en Pesos
for (j in 1:n) {
  VaR.ind[j] <- VaRp[j]*acciones[j]
  
}
sum(VaR.ind)

VaR.port <- matrix(NA, nrow = length(f), ncol = length(t))
VaR.ind <- array(NA, dim = c(n, length(f), length(t)))

for (i in 1:length(f)) {
  for (k in 1:length(t)) {
    # VaR portafolio
    VaR.port[i, k] <- sum(d2[m,]) * f[i] * volatilidad.port * sqrt(t[k])
    
    # VaR individual
    for (j in 1:n) {
      VaR.ind[j, i, k] <- VaRp[j, i, k] * acciones[j]
    }
  }
}
# Para sumar el VaR individual por combinación de f y t
suma_VaR_ind <- matrix(NA, nrow = length(f), ncol = length(t))
for (i in 1:length(f)) {
  for (k in 1:length(t)) {
    suma_VaR_ind[i, k] <- sum(VaR.ind[, i, k])
  }
}
print(VaR.port)
```

*Horizonte de tiempo de 1, 7, 15, 30, 60, 90, 180 dias, nivel de confianza del 95%, 95% y 99% **
```{r}
VaR.port
```

### Var Delta-Normal
***-Individual***
```{r}
conf <- c(0.05, 0.03, 0.01)
f <- qnorm(conf, 0, 1)
t <- c(1, 7, 15, 30, 60, 90, 180)

n <- 20               # Número de emisoras
m <- nrow(d1)         # Número total de observaciones en d1
acciones <- 1000

# Creamos un array 3D: emisoras x niveles de confianza x plazos
VaRDN <- array(NA, dim = c(n, length(f), length(t)),
               dimnames = list(
                 paste0("Emisora_", 1:n),
                 paste0("Conf_", conf),
                 paste0("T_", t)
               ))

for (j in 1:n) {
  media <- mean(rend[, j], na.rm = TRUE)
  vol <- sd(rend[, j], na.rm = TRUE)
  precio_actual <- d1[m, j]

  for (i in 1:length(f)) {
    for (k in 1:length(t)) {
      VaRDN[j, i, k] <- acciones * precio_actual * (media * t[k] + vol * f[i] * sqrt(t[k]))
    }
  }
}

# Son 7 tablas, una por cada horizonte de tiempo
# Cada emisora tiene su var con los 3 respectivos niveles de confianza 

head(VaRDN)
```

*Horizonte de tiempo de 1 dia, nivel de confianza del 95%, 95% y 99%
```{r}
VaRDN[,,1]
```

***- Portafolio***
```{r}
conf <- c(0.05, 0.03, 0.01)
f <- qnorm(conf, 0, 1)
t <- c(1, 7, 15, 30, 60, 90, 180)

n <- 20               # Número de emisoras
m <- nrow(d1)         # Número total de observaciones en d1
acciones <- 1000
vol_p <- volatilidad.port
medias <- colMeans(rend, na.rm = TRUE)
mu_p <- medias%*%q

# Precio actual y valor total del portafolio
precio_actual <- d1[m, 1:n]
valor_portafolio <- sum(precio_actual * acciones)

# Inicializar array de VaR del portafolio
VaR_port <- matrix(NA, nrow = length(f), ncol = length(t),
                   dimnames = list(paste0("Conf_", conf), paste0("T_", t)))

# Calcular VaR del portafolio
for (i in 1:length(f)) {
  for (k in 1:length(t)) {
    VaR_port[i, k] <- -valor_portafolio * (mu_p * t[k] + vol_p * f[i] * sqrt(t[k]))
  }
}
# VaR_port
```

*Horizonte de tiempo de 1, 7, 15, 30, 60, 90, 180 dias, nivel de confianza del 95%, 95% y 99%
```{r}
VaR_port
```


### VaR por Expansion Cornish Fisher
***- Individual***
```{r}
conf <- c(0.05, 0.03, 0.01)
z <- qnorm(conf, 0, 1)
t <- c(1, 7, 15, 30, 60, 90, 180)
acciones <- 1000

n <- 20
m <- nrow(d1)

# Array 3D para almacenar resultados
VaR_CF <- array(NA, dim = c(n, length(conf), length(t)),
                dimnames = list(
                  paste0("Emisora_", 1:n),
                  paste0("Conf_", conf),
                  paste0("T_", t)
                ))

for (j in 1:n) {
  rend_emi <- rend[, j]
  media <- mean(rend_emi, na.rm = TRUE)
  vol <- sd(rend_emi, na.rm = TRUE)
  S <- skewness(rend_emi, na.rm = TRUE)
  K <- kurtosis(rend_emi, na.rm = TRUE)
  precio_actual <- d1[m, j]
  
  for (i in 1:length(z)) {
    # Cálculo del w ajustado por Cornish-Fisher
    w <- z[i] + (z[i]^2 - 1) * (S / 6) +
         z[i] * (z[i]^2 - 3) * (K / 24) -
         z[i] * (2 * z[i]^2 - 5) * (S^2 / 36)
    
    for (k in 1:length(t)) {
      VaR_CF[j, i, k] <- -acciones * precio_actual * (media * t[k] + vol * w * sqrt(t[k]))
    }
  }
}
# VaR_C
```

*Horizonte de tiempo de 1 dia, nivel de confianza del 95%, 95% y 99%
```{r}
VaR_CF[,,1]
```

***- Portafolio***
```{r}
# Paso 1: pesos del portafolio
acciones <- rep(1000, 20)
valores <- d1[m, 1:20] * acciones
w <- valores / sum(valores)  # pesos normalizados

# Paso 2: rendimiento del portafolio
rend_port <- rend %*% q  # vector de rendimientos del portafolio

# Paso 3: momentos
media <- mean(rend_port, na.rm = TRUE)
vol <- sd(rend_port, na.rm = TRUE)
S <- skewness(rend_port, na.rm = TRUE)
K <- kurtosis(rend_port, na.rm = TRUE)

# Paso 4: VaR Cornish-Fisher para el portafolio
conf <- c(0.05, 0.03, 0.01)
z <- qnorm(conf, 0, 1)
t <- c(1, 7, 15, 30, 60, 90, 180)
valor_portafolio <- sum(valores)

VaR_CF_port <- matrix(NA, nrow = length(conf), ncol = length(t),
                      dimnames = list(paste0("Conf_", conf),
                                      paste0("T_", t)))

for (i in 1:length(z)) {
  w_cf <- z[i] + (z[i]^2 - 1) * (S / 6) +
          z[i] * (z[i]^2 - 3) * (K / 24) -
          z[i] * (2 * z[i]^2 - 5) * (S^2 / 36)
  
  for (j in 1:length(t)) {
    VaR_CF_port[i, j] <- -valor_portafolio * (media * t[j] + vol * w_cf * sqrt(t[j]))
  }
}
```

*Horizonte de tiempo de 1, 7, 15, 30, 60, 90, 180 dias, nivel de confianza del 95%, 95% y 99% 
```{r}
VaR_CF_port
```

## VaR no paramétrico
### VaR no paramétrico Simulación Bootstrapping
***- Individual***
```{r}
set.seed(123)

n <- 20
m <- nrow(d1)
acciones <- 1000
nsim <- 5000

t <- c(1, 7, 15, 30, 60, 90, 180)
conf <- c(0.95, 0.97, 0.99)

# Array para almacenar resultados: emisoras x confianza x plazo
VaR_bootstrap_ind <- array(NA, dim = c(n, length(conf), length(t)),
                           dimnames = list(
                             paste0("Emisora_", 1:n),
                             paste0("Conf_", conf),
                             paste0("T_", t)
                           ))

for (j in 1:n) {
  y <- rend[, j]
  precio_actual <- d1[m, j]

  for (k in 1:length(t)) {
    pl_sim <- matrix(NA, nrow = nsim, ncol = length(conf))

    for (i in 1:nsim) {
      rend_sim <- sample(y, size = length(y), replace = TRUE)
      reval <- precio_actual * (1 + rend_sim * sqrt(t[k]))  # Ajustamos por plazo
      pl <- precio_actual - reval

      for (c in 1:length(conf)) {
        pl_sim[i, c] <- quantile(pl, conf[c], na.rm = TRUE) * acciones
      }
    }

    VaR_bootstrap_ind[j, , k] <- colMeans(pl_sim, na.rm = TRUE)
  }
}

# Mostrar un ejemplo de los resultados
round(VaR_bootstrap_ind[, , "T_1"], 2)  # Para plazo de 1 día

VaR_bootstrap_ind
```

***- Portafolio***

```{r}
set.seed(123)

# Parámetros
m <- 1000  # Simulaciones externas
n <- 5000 # Simulaciones internas
horizontes <- c(1, 7, 15, 30, 60, 90, 180)
niveles_conf <- c(0.99, 0.97, 0.95)
# Precio actual y valor total del portafolio
acciones <- 1000
#precio_actual <- d1[m, 1:n]
valor_portafolio <- sum(precio_actual * acciones)


rend_port <- rend %*% q 
y <- rend_port  # Rendimientos diarios históricos

# Inicializar matriz de resultados
VaR_tabla <- matrix(NA, nrow = length(niveles_conf), ncol = length(horizontes))
rownames(VaR_tabla) <- paste0("Conf_", niveles_conf * 100, "%")
colnames(VaR_tabla) <- paste0("H", horizontes, "d")

# Simulación bootstrap por combinación
for (i in seq_along(niveles_conf)) {
  conf <- niveles_conf[i]
  
  for (j in seq_along(horizontes)) {
    h <- horizontes[j]
    VaRLim <- numeric(m)  # Guardar los VaRs de cada simulación

    for (s in 1:m) {
      # Generar n rendimientos acumulados para el horizonte h
      rend_sim <- replicate(n, sum(sample(y, h, replace = TRUE)))
      
      # Calcular pérdidas
      reval <- valor_portafolio * (1 + rend_sim)
      pl <- valor_portafolio - reval

      # Guardar el VaR de esta simulación
      VaRLim[s] <- quantile(pl, conf, na.rm = TRUE)
    }

    # Guardar promedio del VaR en la tabla
    VaR_tabla[i, j] <- mean(VaRLim)
  }
}

# Mostrar tabla final
VaR_tabla
```


